【裁判字號】    99,台上,2010
【裁判日期】    990408
【裁判案由】    違反證券交易法
【裁判全文】
最高法院刑事判決            九十九年度台上字第二○一○號
上  訴  人  甲○○
選任辯護人  楊美玲律師
上列上訴人因違反證券交易法案件，不服台灣高等法院台中分院
中華民國九十七年三月三十一日第二審判決（九十七年度金上訴
字第二八○號，起訴案號：台灣台中地方法院檢察署九十六年度
偵續字第三九六號），提起上訴，本院判決如下：
    主  文
原判決撤銷，發回台灣高等法院台中分院。
    理  由
本件原判決認定：上訴人甲○○係亞洲證券投資顧問公司業務員
兼分析師，竟自民國九十五年十一月下旬起，與楊振霆（由原審
另行審結）、綽號「阿仁」之成年男子等人意圖抬高股票上櫃公
司寶島極光股份有限公司（下稱寶島極光公司）股票之交易價格
及意圖造成該股票交易活絡之表象，基於犯意聯絡，要求不知情
之母親蕭秀蘭及透過不知情之梅俐文提供金主之人頭帳戶，以詹
淑惠等人名義，連續配合以新台幣（下同）二十八元左右之高價
，買入寶島極光公司股票約七百張，使該公司股價回升維持於二
十八元，直接影響該公司股價之正常漲跌，以此相對成交方式，
操縱寶島極光公司股票等情。因而撤銷第一審之判決，改判論處
上訴人共同違反對於在證券商營業處所交易之有價證券，不得有
意圖抬高集中交易市場某種有價證券之交易價格，以他人名義，
對該有價證券連續以高價買入之規定罪刑，固非無見。
惟查：證券交易法第一百五十五條第一項第四款規定，係以對於
在證券交易所上市之有價證券或於證券商營業處所買賣之有價證
券（同條第二項準用），有意圖抬高或壓低集中交易市埸或櫃檯
買賣某種有價證券交易價格，而自行或以他人名義，對該有價證
券，連續以高價買進或以低價賣出為構成要件。則該條款犯罪之
成立，除客觀上行為人有自行或以他人名義對某種在證券交易所
上市或櫃檯買賣之有價證券，連續以高價買進或以低價賣出之行
為外，於主觀上，仍須有抬高或壓低該有價證券交易價格之意圖
，否則即難以違反該條款規定論罪。至於行為人是否有抬高或壓
低該有價證券交易價格之意圖，則須依證據認定之。原判決以上
訴人於法務部調查局南投縣調查站（下稱調查站）詢問時、偵查
中及第一審，已自白有配合楊振霆、「阿仁」，對於在證券商營
業處所交易之寶島極光公司股票，意圖抬高櫃檯買賣之交易價格
，以詹淑惠等名義相對交易之方式，對該股票連續以高價買入之
犯行；並說明上訴人雖於原審時始翻異前詞，改稱：伊係受脅迫
恐嚇而買入寶島極光公司股票，主觀上並無炒作或操縱股票之不
法意圖存在云云，顯係事後卸責之詞，委不足採（見原判決第五
頁倒數第六至二行、第六頁第十至十八行）。然上訴人在調查站
時，即已陳稱會被動買入寶島極光公司股票，係出於楊振霆、「
阿仁」脅迫恐嚇所致（見偵字第九○六九號卷(一)第一九八至一九
九頁），復在偵查中為相同之供述（見前引卷第二○三至二○四
頁、偵續字卷第十五頁），並非在原審時方改稱受脅迫恐嚇而買
入寶島極光公司股票。原判決此部分論斷，與卷內資料已難謂合
。又原判決雖謂上訴人前開所辯，乃事後卸責之詞，但其事實欄
係記載「……該段股價下跌期間，楊振霆為繼續操縱維持寶島極
光公司之股價，依約保有獲利，乃於九十五年十一月三日，再次
經由『阿仁』邀甲○○出面談判，……席間楊振霆將上開寶島極
光公司股票之跌價歸因於甲○○之不配合，要求甲○○配合在股
市分析節目中繼續散布利多消息或賠償損失，否則即應在市場上
無條件配合買進寶島極光公司股票七百張供楊振霆配合操作，甲
○○無奈中允諾配合買進七百張寶島極光公司股票」（見原判決
第四頁第三至十一行）；理由中亦敘明「被告（上訴人，下同）
此部分之犯行，係因未配合楊振霆繼續散布利多消息之後，只得
無耐（奈）應楊振霆要求而以高價買進股票」、「審酌被告因不
願再配合散布不實之利多消息因而遭受『阿仁』及楊振霆之脅迫
，無奈配合以每股二十八元左右之高價連續買進寶島極光公司股
票約七百張，卻於股價跌至每股二十、二十一元時，才在楊振霆
的許可下出脫股票，損失不貲」等情（見原判決第八頁第二十至
二一行、第九頁第十至十四行）。依此記載論述，似又認上訴人
係受楊振霆、「阿仁」脅迫，始被動買入前揭股票配合。其就上
訴人究有無受楊振霆等之脅迫，而連續以高價買入前揭股票之事
實認定與理由說明，相互歧異，非無矛盾。再者，檢察官聲請對
共同被告盧玉茵、楊振霆羈押之聲請書，其事實欄記載：「二、
前述期間，……楊振霆為達更高私利，並有多次意圖為自己不法
之所有，恐嚇甲○○、盧玉茵等人必須依其指示拉抬股票及給予
金錢之行為」，而「、羈押事證、理由與必要性」之「二、理
由與必要性」欄復載稱：「(四)被告楊振霆一再引進幫派份子，對
甲○○等人恐嚇取財，有再犯之虞」等各情（見偵字第九○六九
號卷(一)第一五二頁、第一五五頁）。如果無訛，上訴人辯稱其係
受楊振霆、「阿仁」脅迫恐嚇，始被動買入寶島極光公司股票，
即似非全屬虛妄。究竟上訴人有無遭受楊振霆、「阿仁」之脅迫
？及是否受脅迫後，因怵於其等威勢，意思失其自由而不得不購
入前揭股票？實情為何？既攸關上訴人有無抬高寶島極光公司股
票櫃檯買賣交易價格之主觀意圖判斷，於其利益即有重大關係，
事實審法院自應詳加釐清審認。原審未深入查明，細心剖析，並
於理由內為必要之論述，即遽認上訴人所辯係卸責之詞，致此部
分事實尚屬未臻明確，本院無從為原審適用法律正確與否之判斷
。上訴意旨指摘原判決不當，非無理由，因原判決上述之違背法
令，影響於事實之確定，本院無可據以自為裁判，應將原判決撤
銷，發回原審法院更為審判。
據上論結，應依刑事訴訟法第三百九十七條、第四百零一條，判
決如主文。
中    華    民    國  九十九  年    四    月    八    日
                      最高法院刑事第六庭
                          審判長法官  謝  俊  雄
                                法官  陳  世  雄
                                法官  魏  新  和
                                法官  吳  信  銘
                                法官  徐  文  亮
本件正本證明與原本無異
                                      書  記  官
中    華    民    國  九十九  年    四    月   十三   日
                                                      Ｑ

司法院資訊處製作；財團法人民間司法改革基金會備份。
